【裁判字號】    98,訴,1834
【裁判日期】    990302
【裁判案由】    侵權行為損害賠償
【裁判全文】
臺灣高雄地方法院民事判決              98年度訴字第1834號
原      告  乙○○
被      告  丁○○
上列當事人間因刑事附帶民事訴訟請求損害賠償事件，經本院刑
事庭以98年度審交簡附民字第132 號移送前來，本院於民國99年
2月2日言詞辯論終結，判決如下：
    主      文
被告應給付原告新臺幣拾參萬零捌佰柒拾陸元，及自民國九十八
年六月二十三日起至清償日止，按年息百分之五計算之利息。
原告其餘之訴駁回。
訴訟費用由被告負擔百分之十五，其餘由原告負擔。
本判決第一項得假執行。
原告其餘假執行之聲請駁回。
    事實及理由
一、按訴狀送達後，原告不得將原訴變更或追加他訴，但有擴張
    或減縮應受判決事項之聲明者，不在此限。民事訴訟法第25
    5 條第1 項第3 款定有明文。原告起訴請求被告給付新台幣
    （下同）4,039,943 元及自起訴狀繕本送達翌日起至清償日
    止，按年息5%計算之利息（見附民卷第1 頁），嗣於本院審
    理中，縮減為：被告應給付原告845,406 元及自起訴狀繕本
    送達翌日起至清償日止，按年息5%計算之利息（見本院卷第
    50 頁 ），核其所為係屬減縮應受判決事項之聲明，揆諸前
    引規定，係屬有據。
二、原告主張：被告於民國97年6 月23日晚間7 時許，騎乘車號
    887-EAM 號重型機車沿高雄市前鎮區○○○街由東往西方向
    行駛，行經明正五街與明道北街交岔路口（下稱系爭路口）
    時，因疏未注意機車行至無號誌之交岔路口，支道車應暫停
    讓幹道車先行，並應減速慢行，作隨時停車之準備，而撞擊
    沿明道北街由北往南方向行駛，由原告所騎乘車號H7Z-213
    號重型機車（下稱系爭事故），致原告受有右側肩鎖關節脫
    臼及右側第2 、3 、4 肋骨骨折等傷害。原告因系爭事故支
    出看護費60,000元（以術後1 個月期間，按每日2,000 元計
    算）、休養6 個月期間不能工作之損失510,000 元及精神上
    損害50萬元，合計1,070,000 元，於扣除原告已領取之汽車
    強制責任險理賠金224,594 元後，尚受有損失845,406 元。
    為此爰依民法第184 條第1 項前段、第193 條、第195 條規
    定，提起本件訴訟等情。並聲明：(一)被告應給付原告845,40
    6 元，及自起訴狀繕本送達翌日起至清償日止，按年息5%計
    算之利息。(二)願供擔保，請准宣告假執行。
三、被告則以：原告騎乘機車通過無號誌之交岔路口，未減速慢
    行，其就系爭事故之所生亦有過失，應負60% 之過失責任，
    被告就系爭事故之所生僅負40% 之過失責任。再依民生醫院
    病歷顯示原告只須休養1 個月，原告請求6 個月不能工作損
    失，係屬無據，此外，原告所請求之精神慰撫金數額過高，
    應予酌減等語置辯。並聲明：原告之訴駁回。
四、本件不爭執事項如下：
  (一)兩造於97年6 月23日晚間7 時許在系爭路口，發生系爭事故
    。
  (二)被告就系爭事故之發生有疏未暫停讓右方車先行，並減速慢
    行作隨時停車準備之過失。
  (三)被告因系爭事故涉犯過失傷害罪嫌，經高雄地方法院檢察署
    （下稱高雄地檢署）以97年度偵字第29043 號（下稱偵字29
    043 號）聲請簡易判決處刑書聲請簡易判決處刑，經本院以
    98年度審交簡字第2632號（下稱交簡字2632號）刑事判決判
    處拘役45日確定。
  (四)原告於高雄市立民生醫院手術後需人照顧1 月，上開期間每
    日須支出2,000 元看護費，合計支出看護費60,000元。
  (五)原告因系爭事故支出醫療費用（不含證明書費）32,498元（
    即30,026+2,472=32,498 ）。
  (六)原告所受傷勢並無導致殘廢之可能。
  (七)原告已領取強制汽車責任保險金224,594元。
五、本件爭點為：(一)原告就系爭事故之所生是否與有過失？應負
    擔之過失比例為若干？(二)原告因不能工作所受損害若干？(三)
    原告請求之精神慰撫金數額以若干為適當？(四)原告依侵權行
    為之法律關係得請求被告賠償之數額為若干？茲分述如下：
  (一)原告就系爭事故之所生是否與有過失？應負擔之過失比例為
    若干？
  1.按行車速度，依速限標誌或標線之規定，無速限標誌或標線
    者，行經無號誌之交岔路口應減速慢行，作隨時停車之準備
    。道路交通安全規則第93條第1 項第2 款定有明文。又依同
    規則第94條第3 項規定，汽車行駛時，駕駛人應注意車前狀
    況及兩車併行之間隔，並隨時採取必要之安全措施。次按汽
    車行駛至無號誌之交岔路口，支線道車應暫停讓幹線道車先
    行，未設標誌、標線或號誌劃分幹、支線道者，車道數相同
    時，同為直行車或轉彎車者，左方車應暫停讓右方車先行。
    道路交通安全規則第102 條第1 項第2 款前段亦有明定。查
    系爭路口為無號誌之四岔路口，且明正五街未設置分向設施
    、明道北街則劃設雙向各1 線車道之事實，有道路交通事故
    調查報告表、交通事故現場圖為憑，且為兩造所不爭執（見
    警影卷第6 頁、第5 頁背面），是關於兩造肇事責任歸屬，
    自適用上開規定為斷，合先敘明。
  2.被告辯稱原告就系爭事故之所生，亦有疏未減速慢行，以通
    過無號誌交岔路口之過失乙節，原告否認之，並主張：其事
    發時之車速僅時速20至30公里等語置辯。經查，依97年6 月
    23日晚間8 時30分高雄市政府警察局交通大隊交通事故談話
    紀錄表記載，原告於事發當日向交通警察自陳其車速為時速
    30公里（見警影卷第9 頁），復於刑事案件偵查中亦自承，
    伊於事發時僅注意右方來車，未及注意車前狀況，待伊看見
    被告來車自明道北街68號旁的防火巷出現時，距擦撞發生時
    點不到0.1 秒等情無訛（見偵字29043 號卷第15頁），佐以
    原告機車撞擊點在車頭前方，而被告機車之撞擊點在車前方
    腳踏板處，業據兩造陳明在卷，並有現場照片為憑（見本院
    卷第52頁，警影卷第10頁）等情以觀，足認原告於事發時確
    有疏未注意車前狀況，致不及煞車作隨時停車準備，而撞擊
    被告機車之情事存在，原告就系爭事故之所生亦有過失。高
    雄市政府交通局車輛行車事故鑑定委員會（下稱鑑定委員會
    ）亦同此意見，認被告左方車未讓右方車先行，為肇事主因
    ；原告行經無號誌交岔路口，未減速慢行，為肇事次因，有
    鑑定意見書可參（見偵字29043 號卷第11頁）。故原告主張
    其就系爭事故之所生並無過失云云，核與前揭證據不符，尚
    非可採。
  3.按損害之發生或擴大，被害人與有過失者，法院得減輕賠償
    金額，或免除之。民法第217 條第1 項定有明文。查被告行
    經系爭路口，疏未禮讓原告所在車道之右方車先行，且未減
    速慢行作隨時停車之準備，為兩造所不爭執，而原告行經系
    爭路口，亦有疏未注意車前狀況，減速慢行作隨時停車準備
    之過失，業經本院審認如前，故兩造就系爭事故之所生均有
    過失，揆諸前引規定，本院斟酌雙方之過失程度、肇致事故
    之原因力強弱，並參酌前引鑑定委員會鑑定意見等一切情狀
    ，認原、被告就系爭事故之所生應各負20% 、80% 之過失責
    任，揆諸前引規定，被告僅就其應負之80% 過失責任比例負
    賠償之責。
  (二)原告因不能工作所受損害若干？
  1.按不法侵害他人之身體或健康者，對於被害人因此喪失或減
    少勞動能力，應負損害賠償責任。民法第193 條前段定有明
    文。次按被害人因身體健康被侵害而喪失勞動能力所受之損
    害，應就被害人受侵害前之身體健康狀態、教育程度、專門
    技能、社會經驗及生活習慣等方面斟酌定之，不能以一時一
    地之工作收入為準，有最高法院63年台上字第1394號判例要
    旨可資參照，是以關於勞動能力喪失或減損之損害，應以被
    害人在通常情形下可能之收入為標準，並考量上開因素後綜
    合判斷之，先此敘明。
  2.原告主張伊以經營夜市滷味供料維生，每月收入85,000元，
    然因系爭事故而受有肋骨骨折之傷害，無法抬重物，需休養
    6 個月始能開始工作，致喪失6 個月休養期間之工作收入51
    0,000 元（即85,000×6=510,000 ）等語。惟被告否認之。
    經查：
  (1)原告因系爭事故受有右側肩鎖關節脫臼及右側第2 、3 、4
    肋骨骨折之傷害，致右肩活動不良（活動範圍為前舉10度、
    後舉30度、外展60度），並於97年6 月23日起迄97年6 月30
    日止，在高雄市立民生醫院（下稱民生醫院）進行鋼板植入
    手術固定右肩脫臼及右側第2 、3 、4 肋骨骨折，於98年8
    月11日起至98年8 月14日止手術移除鋼板等情，有民生醫院
    診斷證明書、前聖骨科診所病歷摘要、民生醫院病歷暨中文
    摘要在卷可稽（見附民卷第10頁、本院卷第67頁、第70至88
    頁），惟原告所受肋骨骨折之傷勢，於休養3 個月後即可恢
    復正常工作，有民生醫院99年1 月12日高市民醫病字第0990
    000222號函為憑（見本院卷第109 頁），再佐以原告於97年
    6 月30日手術出院後，除於97年8 月6 日回診外，則於98年
    8 月11日欲進行鋼板移除手術前始再行回診，有民生醫院病
    歷為憑（見本院卷第81至84頁），可見原告於97年6 月30日
    出院後之復原情狀良好，其傷口並無異於一般病例，難以癒
    合情事等情以觀，足認原告受傷後所需休養期間以3 個月為
    適當。
  (2)原告主張其受傷後長達6 個月不能工作乙情，固有證人即原
    告員工甲○證稱：原告在系爭事故後休息達半年（見本院卷
    第56頁）云云，惟證人甲○自承伊係98年1 月初始受僱於原
    告，伊乃聽聞訴外人即原告員工丙○○傳述，始知原告因系
    爭事故休息半年一事無訛（見本院卷第56頁），足見甲○前
    揭證述乃出自傳聞轉述，非其親眼見聞，而不可採。另證人
    丙○○雖證稱：原告負責進貨、洗料、備料，但系爭事故發
    生後，原告因骨折不能做生意，約休息半年，直到98年1 月
    才開始做生意（見本院卷第93頁、第92頁）等語，然而丙○
    ○亦證稱：原告有請人來協助進貨、洗料、備料事宜，原告
    有兩個攤子，伊負責的攤子是由原告備料，系爭事故發生後
    ，伊負責的攤子停止營業，但原告請另名員工負責的另一個
    攤子還有營業，伊不清楚原告係自何時起僱請員工協助進貨
    、洗料、備料（見本院卷第93頁）等情在卷，足見原告於系
    爭事故休養期間非全無營業收入，且由證人丙○○前開證詞
    ，無法得知原告喪失收入之期間久暫，故僅憑其證詞亦難逕
    認原告於系爭事故後喪失工作收入期間達6 個月。此外，證
    人即原告侄子謝東佑固證稱：原告出院後在休養期間沒有工
    作，原告的員工也因為原告無法製作滷味，而無從販售滷味
    （見本院卷第104 頁）等語，惟由前開證詞既無從得悉原告
    在家休養期間究有多長，亦無從推知原告休養期間之身體狀
    況，尚難執此遽為對原告有利之判斷。是以，原告主張其於
    系爭系爭事故後達6 個月不能工作，就其須休養逾3 個月部
    分仍不能工作部分，尚乏證據證明，而不可採。
  (3)又原告主張其不能工作期間，每月喪失工作收入85,000元乙
    節，雖據證人丙○○證稱：伊受僱於原告，於星期一、二、
    三、六分別在勞工公園、大明路夜市○○○路夜市擺攤販售
    滷味，其他時間則由他人負責在其他市場擺攤，擺攤期間每
    日平均收入約15,000元左右（見本院卷第92頁、第93頁），
    及證人甲○證稱：原告有兩個滷味攤，其中一個攤位每週營
    業6 日，另一個攤味每週營業4 日，其中一個攤位每週收入
    約15,000元，另一個攤位每週收入約7,000 元至8,000 元不
    等（見本院卷第55頁、第56頁）。惟證人丙○○、甲○就滷
    味攤每日收入金額所為證述，已不一致，其證詞之真實性，
    已屬有疑，證人甲○復坦承：擺攤之收入均交由原告點算，
    伊不清楚擺攤所需成本若干，上開收入金額係原告告知，非
    其親身見聞（見本院卷第56頁）等情在卷，證人丙○○亦坦
    承：不清楚材料進貨成本、擺攤權利金數額若干，亦不清楚
    擺攤所需電費成本若干，亦不知原告如何支薪予其他3 名員
    工（見本院卷第92頁）等語，足見證人均不能證明原告經營
    滷味攤期間之營收及成本數額，原告復未提出其他積極證據
    以實其他，故原告主張其休養期間每月喪失收入85,000元，
    因乏證據證明，而不足採。
  (4)本院審酌，原告自陳其學歷為高中畢業，以在夜市擺攤販售
    滷味小吃維生（見本院卷第41頁），依稅務電子閘門財產所
    得調件明細表所示，原告於97年間並未申報個人綜合所得收
    入（見本院卷第13頁），及原告雖曾僱用4 名員工以販售滷
    味，惟其收入仍應扣除人事成本、進貨成本及擺設攤位所需
    權利金、費用等成本後，始為淨利所得，其於休養期間因未
    擺設攤位，而無須支付上開成本費用，並參諸一般人在通常
    情形下可能之收入為基本工資17,280元等一切情狀，認原告
    休養3 個月不能工作期間所喪失之收入，宜按每月17,280元
    計算，始為適當。
  3.綜上，原告因系爭事故須休養3 個月不能工作，按每月收入
    17,280元計算，原告因系爭事故喪失之工作收入為51,840元
    （即17,280×3=51,840）。
  (三)原告請求之精神慰撫金數額以若干為適當？
  1.按慰藉金之多寡，應斟酌雙方之身分、地位、資力與加害之
    程度及其他各種情形核定相當之數額；其金額是否相當，自
    應依實際加害情形與被害人所受之痛苦及雙方之身分、地位
    、經濟狀況等關係決定之，有最高法院85年台上字第460 號
    判決要旨可資參照。
  2.查原告係高中畢業，以在夜市擺攤販售滷味小吃維生，其於
    97年間雖未申報個人綜合所得收入，惟名下有房屋1 棟、汽
    車2 部，總值170,800 元；被告係大學在學學生，目前無業
    ，其於97年間領有薪資收入182,119 元，平均每月收入15,1
    77元（元以下四捨五入），其名下並無財產等情，業據兩造
    陳明在卷，並有稅務電子閘門財產所得調件明細表為憑（見
    本院卷第41頁、第13頁、第18頁），本院審酌兩造之身分、
    地位、教育程度、經濟狀況，及原告因系爭事故置入鋼板固
    定受傷部位，前後歷經2 次手術，在術後初期遺有右肩活動
    不良之障害，而受有精神上痛苦等一切情狀，認原告請求被
    告給付精神慰撫金以300,000 元為適當，逾此範圍者，尚難
    認屬適當。被告辯稱原告請求之精神慰撫金容有過高，應予
    酌減等情，係屬可採。
  (四)原告依侵權行為之法律關係得請求被告賠償之數額為若干？
  1.按因故意或過失，不法侵害他人之權利者，負損害賠償責任
    。民法第184 條第1 項前段定有明文。次按強制汽車責任保
    險法第32條規定，保險人依本法規定所為之保險給付，視為
    被保險人損害賠償金額之一部分；被保險人受賠償請求時，
    得扣除之。
  2.經查，原告因系爭事故支出醫藥費32,498元、看護費60,000
    元，為兩造所不爭執，已如前述，又原告因系爭事故受有3
    個月不能工作之損害51,840元，及非財產上損害300,000 元
    ，業經本院審認如前，故原告因系爭事故共受有損害444,33
    8 元，而原告就系爭事故之所生亦與有過失，應負擔20% 之
    過失責任，被告應負80% 之過失責任，是依民法第217 條規
    定，被告應賠償原告355,470 元（444,338 ×80%=355,470
    ，元以下四捨五入）。惟原告已受領強制汽車責任保險理賠
    金224,594 元，為兩造所不爭執，故原告所受損害於扣除前
    開理賠金額後，被告尚應賠償原告130,876 元（即355,470-
    224,594=130,876）。
六、綜上所述，原告依民法第184 條第1 項前段、第193 條、第
    195 條規定，請求被告賠償130,876 元，及自起訴狀繕本送
    達翌日98年6 月23日起至清償日止，按年息5%計算之利息，
    係有理由，應予准許；逾前開範圍之請求，為無理由，應予
    駁回。
七、末按，所命給付之金額或價額未逾50萬元之判決，法院應依
    職權宣告假執行。民事訴訟法第389 條第1 項第5 款定有明
    文。本判決第1 項所命給付金額未逾50萬元，揆諸前引規定
    ，本院自應依職權宣告假執行。至於原告其餘假執行之聲請
    ，因原告其餘之訴經駁回而失所附麗，應併駁回之。
據上論結，原告之訴為一部有理由、一部無理由，依民事訴訟法
第79條、第389 條第1 項第5 款，判決如主文。
中    華    民    國    99    年     3    月     2    日
                  民事第五庭  法  官  賴文姍
正本係照原本作成。
如不服本判決，應於送達後20日內，向本院提出上訴狀並表明上
訴理由，如於本判決宣示後送達前提起上訴者，應於判決送達後
10日內補提上訴理由書（須附繕本）。
中    華    民    國    99    年    3     月     2    日
                              書記官  林秀珍

司法院資訊處製作；財團法人民間司法改革基金會備份。
